【裁判字號】    95,上易,537
【裁判日期】    951026
【裁判案由】    詐欺
【裁判全文】
臺灣高等法院臺南分院刑事判決         95年度上易字第537號
上  訴  人  臺灣臺南地方法院檢察署檢察官
被      告  甲○○
選任辯護人  蔡青芬  律師
            陳文忠  律師
上列上訴人因被告詐欺案件，不服臺灣臺南地方法院95年度易字
第571號中華民國95年8月15日第一審判決（起訴案號：臺灣臺南
地方法院檢察署95年度偵續三字第1號），提起上訴，本院判決
如下：
    主  文
上訴駁回。
    理  由
一、本件公訴意旨略以：被告甲○○原係大日開發科技股份有限
    公司（以下簡稱大日公司）之行政助理，與大日公司負責人
    林全成，共同基於意圖為自己不法所有之犯意聯絡，於民國
    （下同）90年1月中旬，在從事銷售「大璽建設股份有限公
    司」（以下簡稱大璽公司）所建造，座落於臺南縣歸仁鄉○
    ○村○○段256地號之「青春嶺」大樓各戶房屋時，明知上
    開大樓之各房屋均已向銀行設定抵押權登記，竟於告訴人乙
    ○○前往參觀售屋時，先由「大璽公司」銷售仲介人員王秋
    英（業經檢察官為不起訴處分確定）向乙○○介紹並保證「
    青春嶺」大樓產權清楚，使乙○○決定購買上開「青春嶺」
    大樓8樓之1房屋及其基地持有部分，甲○○則於90年5月6日
    ，向乙○○收受尾款新臺幣（下同）一百萬元時，保證「青
    春嶺」大樓產權清楚，未有任何問題等語，使乙○○陷於錯
    誤，因而如數交付尾款。嗣乙○○於90年8月24日欲以上開
    不動產向銀行辦理貸款時，方發覺上開房、地，已設定一百
    五十萬元之最高限額抵押權仍未塗銷（實際貸款一百二十五
    萬元），經乙○○要求大日公司概括承受大璽公司權利義務
    時，甲○○與林全成均置之不理，始發覺被騙。因認被告甲
    ○○涉犯刑法第339條第1項之詐欺罪嫌等語。
二、按犯罪事實應依證據認定之，無證據不得推定其犯罪事實；
    又不能證明被告犯罪者，應諭知無罪之判決，刑事訴訟法第
    154條、第301條第1項分別定有明文。次按刑法第339條第1
    項之詐欺罪，須行為人意圖為自己或他人不法之所有，施用
    詐術使人陷於錯誤而交付財物始能成立。而民事法律行為成
    立債之關係者，在債權人與債務人之間，根據一般交易之常
    態，恆不待對造當事人另為表示，當然期待他方依誠信原則
    履行，此觀諸民法第219條之規定意旨自明，不生因他方表
    示必將履約而陷於錯誤之問題。故以債務不履行之客觀結果
    ，推斷違約當事人是否同時涉嫌詐欺犯罪之情形，除非被告
    已自白具有犯意，或依其他積極證據足認被告確係假藉民事
    違約手段從事刑事詐欺行為外，尚不得以債務人曾經申明依
    約履行，遽指其施行欺罔而謀取不法利益。
三、訊據被告甲○○固不否認係大日公司行政助理，並於90年5
    月6日向告訴人乙○○收受上開房、地尾款一百萬元之事實
    ，惟辯稱：伊係大日公司之行政助理，並不負責售屋及收款
    業務，上開房、地之出售、訂約由大璽公司之銷售員王秋英
    負責，伊並未參與，亦不知抵押權仍未塗銷，90年5月6日因
    告訴人乙○○要求提前交屋，適承辦人員曹秀雲休假不在，
    伊奉經理之命，臨時去收取尾款，履行契約程序，於收取尾
    款後即交承辦人曹秀雲轉繳公司，嗣公司未依約塗銷抵押權
    ，非伊所能知悉，況一般建設公司興建房屋時均會提供所興
    建之房屋由金融機構設定抵押權，以辦理融資貸款，為一般
    慣例，抵押權之設定登記採公開閱覽制，告訴人自訂約至價
    金付清至可先申請閱覽土地謄本，無法詐騙告訴人，伊絕未
    於收取尾款時詐稱：大樓產權清楚，未有任何問題，亦未與
    大日公司負責人林全成共同詐欺等語。
四、經查：
    （一）本件告訴人乙○○與大璽公司簽立系爭買賣契約是否
          涉及詐欺，應視買賣契約成立時，推銷系爭房地之人
          （即引誘告訴人購買之人）或與告訴人簽立契約之人
          是否施以詐術，致使告訴人陷於錯誤而購買為據，如
          不能證明成立契約時銷售系爭房地之人或與告訴人簽
          立契約之人有施以詐術之行為，即難認有詐欺罪成立
          之可能。本件向告訴人推銷系爭房地之人為王秋英，
          持買賣契約相關文件與告訴人簽立買賣契約之人亦為
          王秋英，契約上之出賣人則為大璽公司當時之負責人
          林廷泰，被告僅於收受尾款時始與告訴人接觸，業據
          告訴人乙○○於檢察官偵查中供稱：「簽約時是王秋
          英帶林廷泰的印章來蓋的」、「本件是王秋英出面訂
          的」、「本件房屋買賣，王秋貴負責收取尾款、交付
          房屋鑰匙、保固書及權狀，我是與王秋英簽訂契約，
          我是在簽約後，才與甲○○有接觸」（詳90年發查字
          第1470號卷第34頁、偵續字第82號卷第38頁、第164
          頁、偵續字第1號卷第27頁），而證人王秋英於偵查
          中亦證稱：「客戶在銷售過程是我接洽，甲○○只是
          行政人員，且價位都有專業人員處理」、「甲○○沒
          有參與本件房屋買賣訂約」、「是我與告訴人簽訂不
          動產買賣合約書的」（詳90年發查字第1470號卷第70
          頁、偵續字第82號卷第39頁、第142頁、第143頁、第
          176頁），並有房地買賣合約書、代刻印章授權書等
          附卷可查（附於90年發查字第1470號卷第9頁、第13
          頁）。則被告於契約成立之時，既未曾與告訴人推銷
          系爭房地，亦未曾代表大璽公司與告訴人簽約，又非
          契約中之出賣人，即無對告訴人施以詐術之可能。至
          被告所製作之客戶繳款日報表（附於90年發查字第
          1470號卷第38頁），係被告於告訴人繳納尾款前之90
          年2月12日、2月21日、22日所製作，然該日報表僅載
          明告訴人繳交訂金、簽約金、備件、代辦費等各期款
          項之繳款金額、票據資料等相關資料，亦無法據此即
          證明被告有何施以詐術之情形。
    （二）被告係大日公司之行政助理，並不負責售屋及收款業
          務，90年5月6日因告訴人乙○○要求提前交屋，適承
          辦人員曹秀雲休假不在，伊奉經理之命，臨時去收尾
          取款，履行契約程序，亦經證人曹秀雲於原審證稱：
          「我是業務專員，負責催收證件、銀行對保、交屋、
          收取尾款」、「本件告訴人乙○○購買臺南縣歸仁鄉
          八甲村「青春嶺」大樓8樓之1的房屋，原來是由我負
          責交屋及收取尾款，因為告訴人乙○○要求交屋，那
          天剛好我休假，所以公司才指派甲○○辦理收取尾款
          」（詳原審卷第36頁、第37頁），況被告於收取尾款
          後，即依規定將該款交承辦人曹秀雲轉交公司入帳，
          亦經曹秀雲於原審證稱：「告訴人乙○○主動要求提
          早交屋，依公司規定，必須先收取交屋尾款，再把鑰
          匙交給客戶」、「甲○○代理去辦理交屋手續，收取
          尾款有交給我，我再交我們公司的行政助理轉交財務
          部，財務部再交公司兌領」（詳原審卷第37頁），並
          有大璽公司客戶繳款日報表及會辦單影本附卷可按（
          附於90年發查字第1470號卷第36頁、第40頁），被告
          既僅臨時被指派辦理完成契約之最後階段，並將收取
          之尾款全數交回公司，自無向告訴人施詐之必要。
    （三）告訴人雖主張被告於向其收尾款之時曾向其保證系爭
          房地產權清楚並無抵押權云云，然此僅告訴人片面之
          指訴，為被告堅決否認，參以被告於偵查中供稱：「
          我知道這房子有貸款一百二十五萬元」、「當時告訴
          人的母親問我有無貸款，我回答說有，但說待查清楚
          ，我們會儘速處理」（詳90年發查字第1470號卷第34
          頁），再依大璽公司會辦單所載：青春嶺8樓之1闞元
          達現金戶，清償北銀週轉金新台幣一百二十五萬元案
          ，財務部擬辦：「請準備還款金額」，財務主管周貴
          榮亦批示：「依資金狀況處理，俟世華週轉金全部清
          償（7月份），本戶即可塗銷」，有會辦單可查，並
          經周貴榮供證無誤（詳偵續字第82號卷第136頁），
          足證被告向告訴人收尾款之時並未向其保證系爭房地
          產權清楚並無抵押權，告訴人之片面指訴，殊不足取
          。
    （四）被告向告訴人收取尾款一百萬元後，已循公司業務流
          程將尾款交由公司交屋組處理後續事宜，且被告之職
          務係行銷部門之行政助理，僅係依指示辦事之基層員
          工，尚無決策能力，其對於公司之財產狀況、營運方
          式未必清楚，亦乏決策權，更無為告訴人所購房地塗
          銷抵押權之權力，嗣後大璽公司是否未依約辦理塗銷
          抵押權登記，應非被告所能知悉及掌控，亦非被告之
          責任。
    （五）告訴人繳交尾款一百萬元之義務，係依據其90年2月
          10日，與大璽公司簽立之房地買賣契約而產生，非因
          被告之要求或被告施以詐術而產生，此觀之該契約第
          二條甚明 。又系爭契約並未就大璽公司應就系爭房
          地上原有之抵押權應於何時塗銷為約定，依照大璽公
          司之會辦單上之記載，係待95年7月份告訴人將價金
          全部清償完畢後大璽公司始有將抵押權塗銷之義務，
          再參以本件買賣契約之總價款為一百七十萬元，告訴
          人於繳納尾款之前，僅繳交訂金、簽約金等共計七十
          萬元之前期款，尚不足全部買賣價金之一半，大璽公
          司於尾款一百萬元收齊之前，根本沒有將系爭房地之
          抵押權塗銷之義務。因此被告於交付尾款之前即使知
          悉系爭房地尚有抵押權未塗銷，亦不當然免除告訴人
          依買賣契約給付大璽公司尾款一百萬元之契約上義務
          ，告訴人焉可能因被告保證系爭房地產權清楚等語，
          即有陷於交付尾款錯誤之可能。
    （六）綜上所述，被告所辯並無詐欺之犯意，亦無詐欺之犯
          行，應可採信，復無其他證據證明被告實際上確有參
          與大璽公司銷售房屋予告訴人並對其施以詐術之事實
          ，被告之犯罪既不能證明，依法自應諭知無罪之判決
          。
五、原審審理結果，以不能證明被告犯罪而諭知無罪之判決，核
    無不合，檢察官上訴意旨，仍執前詞，指摘原判決不當，並
    無可取，為無理由，應予駁回。
六、據上論斷，應依刑事訴訟法第368條，判決如主文。
本案經檢察官李傳來到庭執行職務。
中    華    民    國    95    年    10    月    26    日
                  刑事第五庭    審判長法  官  楊明章
                                      法  官  王明宏
                                      法  官  戴勝利
以上正本證明與原本無異。
不得上訴。
                                      書記官  陳淑貞
中    華    民    國    95    年    10    月    26    日


司法院資訊處製作；財團法人民間司法改革基金會備份。
